臺灣臺北地方法院民事判決　　　　　　 99年度簡上字第436號
上　訴　人　侯福財
被　上訴人　謝快達
上列當事人間請求返還不當得利事件，上訴人對於中華民國99年
6月10日本院臺北簡易庭99年度北簡字第7479號第一審判決提起
上訴，本院於100年1月7日言詞辯論終結，判決如下：
    主  文
上訴駁回。
第二審訴訟費用由上訴人負擔。
    事實及理由
壹、程序方面
    本件被上訴人謝快達經合法通知，未於言詞辯論期日到場，
    核無民事訴訟法第386條所列各款情形，爰依上訴人之聲請
    ，由其一造辯論而為判決。
貳、實體方面
一、上訴人主張：
    伊於民國96年12月26日向被上訴人購買被上訴人所有坐落台
    北市○○○路○段25號6樓之7之系爭房屋1間，約定價額為新
    臺幣（下同）265萬元，上訴人並於96年12月26日給付訂金
    15,000元予被上訴人。被上訴人則仍於97年1月25日至98年
    1月25日以每月租金12,000元向上訴人承租系爭房屋。上訴
    人陸續分別於97年1月10日交付被上訴人10萬元支票、於97
    年1月25日給付29萬元、於97年1月28日給付193, 000元、於
    97年3月13日給付3張支票共計208,000元，共計給付被上訴
    人806,000元（15,000+100,000+290,000+193,000+208,000
    ）。嗣後被上訴人稱因與系爭房屋同址7樓之房屋有貸款問
    題，故要求上訴人需給付97萬元予被上訴人，上訴人遂以扣
    抵系爭房屋租賃租金予被上訴人，共計164,000元（12月×
    每月12,000元+押金2萬元），故上訴人實已給付被上訴人共
    計97萬元（806,000+164,000），上訴人應僅積欠被上訴人
    168萬元。而被上訴人嗣後接受國泰世華銀行撥款核貸額為1
    96萬元，上訴人因此溢額給付被上訴人28萬元，故扣除上訴
    人應返還被上訴人之房屋押金2萬元後，被上訴人尚應返還
    上訴人26萬元（28萬-2萬）。且兩造以另為約定由上訴人自
    行貸款代償被上訴人原有貸款，顯已取代原有協議書之約定
    ，不必再行結算。然經上訴人屢次要求還款未獲置理，為此
    爰依據不當得利之法律關係起訴請求，求為被上訴人應給付
    26萬元及自97年3月13日起至清償日止，按年息5%計算之利
    息之判決。
二、被上訴人經合法通知，未於言詞辯論期日到場，亦未提出任
    何書狀以供參酌。
三、原審為上訴人全部敗訴之判決，上訴人不服，提起上訴，並
    聲明：(一)原判決廢棄；（二）上開廢棄部分，被上訴人應
    給付26萬元及自97年3月13日起至清償日止，按年息5%計算
    之利息。被上訴人則未為聲明及陳述。
四、兩造不爭執及爭執事項（見本院卷第33、34頁）
（一）兩造不爭執事項
   1、上訴人於民國96年12月26日向被上訴人購買被上訴人所有
      坐落台北市○○○路○段25號6樓之7之系爭房屋1間，約定
      價額為新臺幣（下同）265萬元，並於96年12月26 日給付
      訂金15,000元予被告。系爭房屋並於97年1月22 日移轉過
      戶予上訴人指定之登記名義人侯彥君。
   2、被上訴人則仍於97年1月25日至98年1月25日以每月租金
      12,000元向上訴人承租系爭房屋。
   3、上訴人10萬元支票、於97年1月25日給付現金29萬元、於
      97年1月28日給付現金193,000元、於97年3月13日給付3
      張支票共計208,000元，共計已給付被上訴人806,000元（
      15,000+100,000+290,000+193,000+208, 000）。嗣後被
      上訴人稱因與系爭房屋同址7樓之房屋有貸款問題，故要
      求上訴人需給付97萬元予被上訴人，上訴人遂以扣抵系爭
      房屋租賃租金予被上訴人，共計164,000元（12月×每月
      12,000元+押金2萬元），上訴人實已給付被告共計97萬元
      （806,000+164,000），上訴人應僅積欠被上訴人168萬元
      。
   4、兩造於97年1月25日簽立協議書，約定「茲因買方侯福財
      （以下稱甲方即原告）向賣方謝快達（以下稱乙方即被告
      ）購買台北市○○○路○段25號6樓之7房屋乙戶及其基地
      座落…今因貸款問題無法處理，故買賣雙方協議如下：賣
      方同意原貸款可不代償情況下，改以買方需於民國九十九
      年元月二十五日前付清本案新台幣貳佰貳拾伍萬元整以為
      代償，且本期間內買方需於每月支付利息費用新台幣陸仟
      元整。惟買賣雙方另定租賃合約，租約為賣方向買方承租
      本標的物，月租為新台幣壹萬貳仟元整。其中若有增減之
      費用，買賣雙方約定於九十九年元月二十五日前結算時另
      行計算之。…」。
    5、上訴人於97年3月13日向國泰世華銀行貸得本金196萬元
       ，同年3月14日被上訴人之前所設定之抵押權因清償而塗
       銷。
   （二）本件爭執事項：
         被上訴人有無溢收兩造約定之買賣價金以外之金額？
         上訴人主張被上訴人不當得利有無理由？
五、得心證之理由
    按主張不當得利請求權之當事人，對不當得利請求權之成立
    要件應負舉證責任。又最高法院二十八年上字第一七三九號
    判例：「非債清償之不當得利返還請求權，以債務不存在為
    其成立要件之一，主張此項請求權成立之上訴人，應就債務
    不存在之事實負舉證之責任」。經查：
（一）上訴人雖主張已給付被上訴人共計97萬元（806,000+164,
      000 ），原告應僅積欠被上訴人168萬元，嗣核貸額為
      196萬元，溢額給付被上訴人28萬元，故扣除上訴人應返
      還被上訴人之房屋押金2萬元後，被上訴人尚應返還上訴
      人26萬元。然參諸之兩造協議書記載：「茲因買方侯福財
      （以下稱甲方即上訴人）向賣方謝快達（以下稱乙方即被
      上訴人）購買台北市○○○路○段25號6樓之7房屋乙戶及
      其基地座落…今因貸款問題無法處理，故買賣雙方協議如
      下：賣方同意原貸款可不代償情況下，改以買方需於民國
      九十九年元月二十五日前付清本案新台幣貳佰貳拾伍萬元
      整以為代償，且本期間內買方需於每月支付利息費用新台
      幣陸仟元整。惟買賣雙方另定租賃合約，租約為賣方向買
      方承租本標的物，月租為新台幣壹萬貳仟元整。其中若有
      增減之費用，買賣雙方約定於九十九年元月二十五日前結
      算時另行計算之」等語（見支付命令卷，未編頁碼），其
      中兩次論及99年1月25日，參諸上訴人97年1月25日前確未
      支付225萬元，亦未與被上訴人結算，自絕無上訴人於原
      審所稱係97年1月25日之誤載（見原審卷第28頁）。是協
      議書中所記載之約定內容應為實在。而兩造既約定99年1
      月25日前被上訴人之原有貸款毋須由上訴人另行貸款代償
      ，而係由上訴人給付225萬元及每月6千元之利息，上訴人
      何以又辦理貸款代償被上訴人之貸款，已與兩造約定未合
      。上訴人固稱雙方已再行約定取代上開協議，然未舉證證
      實之，且清償一事涉重大，上開付款相關流程尚且以協議
      書面為之，何以兩造約定上訴人自行貸款清償卻毫無隻字
      片語，加諸上訴人前述就協議書付清日期顛倒之說詞，顯
      有蹊蹺，上訴人所言已難盡信，無從認其所為26萬元之給
      付係無法律上原因而為。
（二）上訴人固主張其已經支付上開金額，惟酌諸其中97年3月1
      3日給付被上訴人3張支票共計298,000元，又與上訴人辦
      妥貸款之日即97年3月13日（見本院卷第21頁撥款通知書
      ），同為一日，衡情貸款辦理苟經銀行允准，自應事先業
      已知悉，上訴人既知當日辦妥貸款足以清償被上訴人，為
      何同日復支付被上訴人298,000元，已與常情有違，其間
      原因關係為何，是否當然屬非債清償亦未可知，未見上訴
      人證實之，自不能以上訴人全部給付被上訴人款項扣除約
      定應付之價金，遽謂被上訴人有不當得利之該當，上訴人
      主張被上訴人不當得利，尚難採信。
六、綜上所述，金錢之交付，原因不一而足，上訴人未能就超過
    所約定買賣價金給付被上訴人部分，證明屬非債清償，從而
    上訴人依民法第179條之規定，訴請上訴人應給付被上訴人
    26萬元及自97年3月13日起至清償日止，按年息5%計算之法
    定遲延利息，為無理由，應予駁回。是原審判命駁回上訴人
    之訴付，要無不合。上訴意旨仍執前詞指摘原判決不當，求
    予廢棄改判，則無理由，應予駁回。
七、本件事證已臻明確，又兩造其餘攻擊防禦方法及所舉未經援
    用之證據，經本院斟酌後，認為均不足以影響本判決之結果
    ，爰不一一論述，併此敘明。
八、據上論結，本件上訴為無理由，依民事訴訟法第436條之1第
    3項、第449條第1項、第385條第1項、第78條，判決如主文
    。
中    華    民    國   100    年    1     月    21    日
                 民事第七庭    審判長法  官  陶亞琴

                                     法  官  楊蕙芬
                                     法  官  吳定亞
以上正本係照原本作成。
本判決不得上訴。
中    華    民    國   100    年    1     月    21    日
                                     書記官  張婕妤